---
title: "AED - Bases de dados do Desafio"
author: "Arthur Cheib"
date: "02/04/2020"
output: html_document
---

```{r include=FALSE}
### Pacotes utilizados
library(tidyverse)
library(here)
library(data.table)
library(janitor)
library(corrplot)

### Bases a serem inspecionadas
bases_desafio <- list.files(here(... = "03-Dados/"), pattern = ".csv")

```

## 1. Análise Exploratória de Dados (AED) - Objetivo

A análise exploratória de dados que se realizará em seguida tem por objetivo explorar, pela primeira vez, os dados do desafio. Essa exploração de dados, por sua vez, ocorrerá através de **visualizações** e **estatísticas sumarizadas**. Pretende-se com a AED verificar, uma a uma, qual o comportamento das variáveis disponibilizadas para o desafio, bem como algumas de suas possíveis limitações.

## 2. Análise univariada

### 2.1 - Base 01: histórico de diretores, vice-diretores e professores

São 3 bases ao todo e pra cada uma delas algumas perguntas serão realizadas:

```{r include=FALSE}
### Histórico de professores
base_professores <- data.table::fread(file = here(... = str_c("03-Dados/", bases_desafio[1])),
                  sep = ";",
                  encoding = "UTF-8") %>% 
  as_tibble() %>%
  arrange(CD_ESCOLA)

### Histórico de diretores
base_diretores <- data.table::fread(file = here(... = str_c("03-Dados/", bases_desafio[2])),
                  sep = ";",
                  encoding = "UTF-8") %>% 
  as_tibble() %>%
  arrange(CD_ESCOLA)

### Histórico de vice-diretores
base_vice_diretores <- data.table::fread(file = here(... = str_c("03-Dados/", bases_desafio[3])),
                  sep = ";",
                  encoding = "UTF-8") %>% 
  as_tibble() %>%
  arrange(CD_ESCOLA)

```

#### 2.1.1 - O que podemos observar da base de professores e as principais perguntas que ficam:

1) O total de professores aparece muito baixo. Qual o motivo?
```{r echo=FALSE}
## Total de professores
base_professores %>% 
  pull(NR_CPF) %>% 
  n_distinct(.)
```

2) O que seria cada código de situação da escola?

(1 == ativa, provavelmente;
Outros valores = paralisadas? inativas?)
```{r echo=FALSE}
## Código de situação da escola
base_professores %>%
  count(CD_SITUACAO) %>% 
  arrange(n)

```

#### 2.1.2 - O que podemos observar da base de vice-diretores e as principais perguntas que ficam:

Não há nenhum questionamento, por hora, em relação as variáveis, pois não há dados faltando ou valores estranhos. O único ponto de erro é que para um conjunto de 10 linhas as observações avançaram uma variável a frente, deixando a primeira coluna vazia de dados.

```{r echo=FALSE, warning=FALSE}
### Descobrindo o total de escolas possuíram vice-diretoria entre 2014-2019
base_vice_diretores %>% 
  select(CD_ESCOLA, NR_CPF, `2014`:`2019`) %>%
  filter(`2014` %in% c("NAO", "SIM")) %>% 
  gather(key = "ANO", value = "VICE_DIRETORIA", -NR_CPF, -CD_ESCOLA) %>%
  mutate(VICE_DIRETORIA = as.numeric(as.character(fct_recode(VICE_DIRETORIA, "0" = "NAO", "1" = "SIM")))) %>% 
  filter(VICE_DIRETORIA == 1) %>% 
  arrange(CD_ESCOLA, ANO) %>% 
  group_by(CD_ESCOLA) %>% 
  summarize(ANOS_COM_VD = n_distinct(ANO)) %>% 
  arrange(ANOS_COM_VD) %>% 
  tabyl(ANOS_COM_VD) %>% 
  as_tibble() %>% 
  ggplot(aes(x = ANOS_COM_VD, y = n)) +
  geom_col() +
  theme_minimal() +
  scale_x_continuous(breaks = c(1:6)) +
  labs(y = "TOTAL DE ESCOLAS",
       x = "# ANOS COM VICE-DIRETORIA")

### Criando o vetor que contém o conjunto das escolas que possuíram vice-diretoria durante os 6 anos dos dados (2014-2019)
escolas_com_vd_6anos <- base_vice_diretores %>% 
  select(CD_ESCOLA, NR_CPF, `2014`:`2019`) %>%
  filter(`2014` %in% c("NAO", "SIM")) %>% 
  gather(key = "ANO", value = "VICE_DIRETORIA", -NR_CPF, -CD_ESCOLA) %>%
  mutate(VICE_DIRETORIA = as.numeric(as.character(fct_recode(VICE_DIRETORIA, "0" = "NAO", "1" = "SIM")))) %>% 
  filter(VICE_DIRETORIA == 1) %>% 
  arrange(CD_ESCOLA, ANO) %>% 
  group_by(CD_ESCOLA) %>% 
  summarize(ANOS_COM_VD = n_distinct(ANO)) %>% 
  arrange(ANOS_COM_VD) %>% 
  filter(ANOS_COM_VD == 6) %>% 
  pull(CD_ESCOLA)

### Segmentação: quantas escolas tiveram um mesmo vice-diretor durante 6 anos, 5 anos, 4 anos, 3 anos?
base_vice_diretores %>% 
  select(CD_ESCOLA, NR_CPF, `2014`:`2019`) %>%
  filter(`2014` %in% c("NAO", "SIM")) %>% 
  gather(key = "ANO", value = "VICE_DIRETORIA", -NR_CPF, -CD_ESCOLA) %>%
  mutate(VICE_DIRETORIA = as.numeric(as.character(fct_recode(VICE_DIRETORIA, "0" = "NAO", "1" = "SIM")))) %>% 
  filter(VICE_DIRETORIA == 1) %>%
  group_by(CD_ESCOLA, NR_CPF) %>% 
  summarize(QT_ANOS_VD = n_distinct(ANO)) %>% 
  ungroup() %>% 
  arrange(CD_ESCOLA, desc(QT_ANOS_VD)) %>% 
  group_by(CD_ESCOLA) %>% 
  summarize(COMBINADO_ANDRE = str_c(QT_ANOS_VD, collapse = "/")) %>% 
  ungroup() %>% 
  separate(col = COMBINADO_ANDRE, sep = "/", into = c(str_c("vd_", c(1:20)))) %>% 
  filter(CD_ESCOLA %in% escolas_com_vd_6anos) %>% 
  select(CD_ESCOLA, vd_1) %>% 
  tabyl(vd_1) %>% 
  janitor::adorn_pct_formatting() %>% 
  setNames(c("ANOS VICE-DIRETOR", "TOTAL DE ESCOLAS", "PERCENTUAL DE ESCOLAS"))
  
  
### Total de vice-diretores que as escolas com vd durante os 6 anos possuíram:
base_vice_diretores %>% 
  select(CD_ESCOLA, NR_CPF, `2014`:`2019`) %>%
  filter(CD_ESCOLA %in% escolas_com_vd_6anos) %>% 
  filter(`2014` %in% c("NAO", "SIM")) %>%  
  group_by(CD_ESCOLA) %>% 
  summarize(TOTAL_VICE_DIRETORES = n_distinct(NR_CPF)) %>%
  ungroup() %>% 
  arrange(TOTAL_VICE_DIRETORES) %>%
  count(TOTAL_VICE_DIRETORES, name = "QT_ESCOLAS") %>% 
  ggplot(aes(x = TOTAL_VICE_DIRETORES, y = QT_ESCOLAS)) +
  geom_col() +
  theme_minimal() +
  scale_x_continuous(breaks = c(1:15, 20)) +
  labs(y = "TOTAL DE ESCOLAS",
       x = "# TOTAL VICE-DIRETORES ENTRE 2014-2019")
  
```

#### 2.1.2 - O que podemos observar da base de diretores e as principais perguntas que ficam:

Inicialmente filtra-se apenas as escolas que possuíram uma diretoria entre 2014-2019, ou seja, 96,5% dos casos. Logo 3,5% dessas escolas, muito provavelmente, foram criadas a partir de 2015, visto que uma escola não deve funcionar sem diretoria e foram retiradas pontualmente para essa análise.

```{r echo=FALSE, warning=FALSE}
### Descobrindo o total de escolas possuíram diretoria entre 2014-2019
base_diretores %>% 
  select(CD_ESCOLA, NR_CPF, `2014`:`2019`) %>%
  gather(key = "ANO", value = "DIRETORIA", -NR_CPF, -CD_ESCOLA) %>%
  mutate(DIRETORIA = as.numeric(as.character(fct_recode(DIRETORIA, "0" = "NAO", "1" = "SIM")))) %>%
  filter(DIRETORIA == 1) %>% 
  arrange(CD_ESCOLA, ANO) %>% 
  group_by(CD_ESCOLA) %>% 
  summarize(ANOS_COM_D = n_distinct(ANO)) %>% 
  arrange(ANOS_COM_D) %>% 
  tabyl(ANOS_COM_D) %>% 
  as_tibble() %>% 
  ggplot(aes(x = ANOS_COM_D, y = n)) +
  geom_col() +
  theme_minimal() +
  scale_x_continuous(breaks = c(1:6)) +
  labs(y = "TOTAL DE ESCOLAS",
       x = "# ANOS COM VICE-DIRETORIA")

### Criando o vetor que contém o conjunto das escolas que possuíram vice-diretoria durante os 6 anos dos dados (2014-2019)
escolas_com_diretoria_6anos <- base_diretores %>% 
  select(CD_ESCOLA, NR_CPF, `2014`:`2019`) %>%
  gather(key = "ANO", value = "DIRETORIA", -NR_CPF, -CD_ESCOLA) %>%
  mutate(DIRETORIA = as.numeric(as.character(fct_recode(DIRETORIA, "0" = "NAO", "1" = "SIM")))) %>%
  filter(DIRETORIA == 1) %>% 
  arrange(CD_ESCOLA, ANO) %>% 
  group_by(CD_ESCOLA) %>% 
  summarize(ANOS_COM_D = n_distinct(ANO)) %>% 
  arrange(ANOS_COM_D) %>% 
  filter(ANOS_COM_D == 6) %>% 
  pull(CD_ESCOLA)
  

### Segmentação (a mesma que fizemos para o vd): quantas escolas tiveram um mesmo vice-diretor durante 6 anos, 5 anos, 4 anos, 3 anos?
base_diretores %>% 
  select(CD_ESCOLA, NR_CPF, `2014`:`2019`) %>%
  gather(key = "ANO", value = "DIRETORIA", -NR_CPF, -CD_ESCOLA) %>%
  mutate(DIRETORIA = as.numeric(as.character(fct_recode(DIRETORIA, "0" = "NAO", "1" = "SIM")))) %>%
  filter(DIRETORIA == 1) %>% 
  arrange(CD_ESCOLA, ANO) %>% 
  group_by(CD_ESCOLA, NR_CPF) %>% 
  summarize(QT_ANOS_D = n_distinct(ANO)) %>% 
  ungroup() %>% 
  arrange(CD_ESCOLA, desc(QT_ANOS_D)) %>% 
  group_by(CD_ESCOLA) %>% 
  summarize(COMBINADO_ANDRE = str_c(QT_ANOS_D, collapse = "/")) %>% 
  ungroup() %>% 
  separate(col = COMBINADO_ANDRE, sep = "/", into = c(str_c("dir_", c(1:20)))) %>%
  filter(CD_ESCOLA %in% escolas_com_diretoria_6anos) %>% 
  select(CD_ESCOLA, dir_1) %>% 
  tabyl(dir_1) %>% 
  janitor::adorn_pct_formatting() %>% 
  setNames(c("ANOS DIRETOR", "TOTAL DE ESCOLAS", "PERCENTUAL DE ESCOLAS"))
  
```

### 2.2 - Base 02: ausência de servidores (Abril e Novembro)

São três conjunto de dados disponibilizados para essa base.

```{r}
## Base das ausências de Abril/19
base_ausencias_abril <- data.table::fread(file = here(... = str_c("03-Dados/", bases_desafio[4])),
                  sep = ";",
                  encoding = "UTF-8") %>% 
  as_tibble()

## Base das ausências de Novembro/19
base_ausencias_novembro <- data.table::fread(file = here(... = str_c("03-Dados/", bases_desafio[5])),
                  sep = ";",
                  encoding = "UTF-8") %>% 
  as_tibble()
```

Este são os principais motivos para ausência de servidores por escola

```{r}
### Criando o grupo limitante para análise: 98% dos dados de faltas em Abril refere-se a apenas cinco classes
cargos_infrequentes <- base_ausencias_abril %>% 
  tabyl(NOME_CARGO_EXERC) %>% 
  adorn_pct_formatting() %>% 
  arrange(desc(n)) %>% 
  head(5) %>% 
  pull(NOME_CARGO_EXERC)

### 2) Quais os principais motivos para ausência de servidor - por escola - em Abril?
base_ausencias_abril %>% 
  select(-RG, -DI, -CPF, -NOME_SERVIDOR, -UA_EXERC, -id_interno, -CARGO_EXERC, -TOTAL_DIAS_MES, -TOT_DIAS_AUSENCIAS) %>%
  group_by(CIE_ESCOLA) %>% 
  summarize_if(is.numeric, sum, na.rm = TRUE) %>% 
  arrange(CIE_ESCOLA) %>% 
  gather(key = "TP_FALTA", value = "FALTAS", -CIE_ESCOLA) %>%
  arrange(CIE_ESCOLA) %>% 
  filter(CIE_ESCOLA != 0) %>% 
  ungroup() %>% 
  group_by(CIE_ESCOLA) %>% 
  mutate(TOTAL_FALTAS = sum(FALTAS)) %>% 
  mutate(PERC_AUSENCIA = round(FALTAS/TOTAL_FALTAS*100, digits = 1)) %>% 
  ungroup() %>% 
  arrange(CIE_ESCOLA, desc(PERC_AUSENCIA)) %>% 
  filter(PERC_AUSENCIA != 0) %>% 
  group_by(CIE_ESCOLA) %>%
  slice(1) %>%  
  tabyl(TP_FALTA) %>% 
  adorn_pct_formatting() %>% 
  arrange(desc(n)) %>% 
  as_tibble() %>% 
  mutate(TP_FALTA = map_chr(TP_FALTA, ~str_split(., pattern = "TT_DIAS_")[[1]][2]))


```

### 2.3 - Base 03: IDESP por escola

São quatro bases, sendo que uma delas trata dos dados sumarizados por escola. Trabalharemos apenas a primeira, por hora, que possuem os dados IDESP para todos os níveis para o ano de 2018

```{r}
## Base com as notas por escolas do idesp - TODOS OS ANOS
base_idesp_escolas_sp <- data.table::fread(file = here(... = str_c("03-Dados/", bases_desafio[7])),
                  sep = ";",
                  encoding = "UTF-8") %>% 
  as_tibble()

base_idesp_escolas_sp %>% 
  filter(!is.na(ENSINO_MEDIO)) %>% 
  mutate(RANK_IDESP_EM = cut(ENSINO_MEDIO,
                      breaks = quantile(base_idesp_escolas_sp$ENSINO_MEDIO, na.rm = T) %>%
                        as_tibble() %>%
                        pull(value),
                      labels = c(str_c("Grupo ", 1:4)))) %>%
  select(CODIGO_CIE, ENSINO_MEDIO, RANK_IDESP_EM)

```

### 2.4 - Base 04: SARESP por escola

```{r}
## Base com as notas por escolas do SARESP por escola - 2011
base_saresp_escolas_sp <- data.table::fread(file = here(... = str_c("03-Dados/", bases_desafio[9])),
                  sep = ";",
                  encoding = "UTF-8") %>% 
  as_tibble()

base_saresp_escolas_sp

```

### 2.5 - Base 05: atribuição de docentes

```{r}
base_atribuicao <- data.table::fread(file = here(... = str_c("03-Dados/", bases_desafio[17])),
                  sep = ",",
                  encoding = "UTF-8", integer64 = "character") %>% 
  as_tibble()

base_atribuicao

```

### 2.6 - Base 07: servidores ativos

### 2.7 - Base 07: formação dos servidores

```{r}
## Base com as notas por escolas do SARESP por escola - 2011
base_formacao_servidores <- data.table::fread(file = here(... = str_c("03-Dados/", bases_desafio[21])),
                  sep = ";",
                  encoding = "UTF-8") %>% 
  as_tibble()

### Elaborando vetor que mostra apenas os servidores que aparecem 2x
servidor_aparece_2x <- base_formacao_servidores %>% 
  count(CPF) %>% 
  filter(n > 1) %>% 
  pull(CPF)

### Carreiras que predominam o corpo de profissionais da educação do estado
carreiras_populosas <- base_formacao_servidores %>%
  count(NMCARGO_E, sort =T) %>%
  head(4) %>%
  ungroup() %>%
  pull(NMCARGO_E)

# pre_base <- base_formacao_servidores %>% 
#   filter(CPF %in% servidor_aparece_2x) %>% 
#   select(CPF, FORMACAO) %>%
#   arrange(CPF) %>%
#   mutate(TOTAL_FORM = 1)
# 
# for (i in seq_along(2:dim(pre_base)[1])) {
#   
#   id1 <- pre_base[i, 1][[1]]
#   
#   id2 <- pre_base[(i+1), 1][[1]]
#   
#   if (id1 == id2) {
#     
#     id3 <- pre_base[i, 2][[1]]
#       
#     id4 <- pre_base[i, 2][[1]]
#       
#   }
#     
#     if (id3 == id4) {
#       
#       pre_base[i, 4] <- 1
#       pre_base[i+1, 4] <- 1
#       
#     } else {
#       
#       pre_base[i, 4] <- 0
#       
#     }
#   
# }

### Percentual de professores por grau de escolaridade - no Estado de SP
base_formacao_servidores %>% 
  select(CIE_ESCOLA, CPF, FORMACAO, NMCARGO_E) %>% 
  separate(col = FORMACAO, sep = "\\+", into = c(str_c("FORMACAO_", 1:6))) %>% 
  select(-FORMACAO_6) %>% 
  gather(key = "QT_FORMACOES", value = "FORMACAO", -CIE_ESCOLA, -CPF, -NMCARGO_E) %>% 
  arrange(CIE_ESCOLA, CPF) %>% 
  filter(!is.na(FORMACAO)) %>% 
  mutate(FORMACAO = str_trim(string = FORMACAO, side = "both")) %>% 
  filter(CIE_ESCOLA != 0) %>% 
  tabyl(FORMACAO) %>% 
  adorn_pct_formatting() %>% 
  arrange(desc(n)) %>% 
  as_tibble() %>%
  mutate(FORMACAO = factor(FORMACAO,
                           levels = c("ENSINO FUNDAMENTAL",
                                      "ENSINO MÉDIO",
                                      "LICENCIATURA",
                                      "BACHARELADO/TECNÓLOGO",
                                      "ESPECIALIZAÇÃO",
                                      "MESTRADO",
                                      "DOUTORADO",
                                      "APERF/EXTENSÃO CULTURAL",
                                      "S/INFO"),
                           ordered = T)) %>% 
  arrange(FORMACAO)

### Percentual do grau de escolaridade do corpo docente por unidade escolar
#### Total de professores por escola
base_qt_professores_escola <- base_formacao_servidores %>%
  group_by(CIE_ESCOLA) %>%
  summarize(QT_PROFESSORES = n_distinct(CPF)) %>% 
  filter(CIE_ESCOLA != 0)

### Grau de escolaridade do professorado por escola
base_formacao_servidores %>% 
  select(CIE_ESCOLA, CPF, FORMACAO, NMCARGO_E) %>% 
  separate(col = FORMACAO, sep = "\\+", into = c(str_c("FORMACAO_", 1:6))) %>% 
  select(-FORMACAO_6) %>% 
  gather(key = "QT_FORMACOES", value = "FORMACAO", -CIE_ESCOLA, -CPF, -NMCARGO_E) %>% 
  arrange(CIE_ESCOLA, CPF) %>% 
  filter(!is.na(FORMACAO) & CIE_ESCOLA != 0) %>% 
  mutate(FORMACAO = str_trim(string = FORMACAO, side = "both"),
         QT_FORMACOES = 1) %>% 
  filter(NMCARGO_E %in% carreiras_populosas) %>% 
  select(-NMCARGO_E) %>% 
  group_by(CIE_ESCOLA, FORMACAO) %>% 
  summarize(TOTAL_FORMACAO = n()) %>% 
  left_join(base_qt_professores_escola, by = "CIE_ESCOLA") %>% 
  ungroup() %>% 
  mutate(PERC_ESCOLARIDADE = round(TOTAL_FORMACAO/QT_PROFESSORES*100, digits = 1)) %>% 
  select(-TOTAL_FORMACAO) %>% 
  spread(key = FORMACAO, value = PERC_ESCOLARIDADE, fill = 0) %>% 
  View()

```

### 2.8 - Base 8: servidores ativos

```{r}
## Base os servidores ativos em Novembro de 2019
base_servidores <- data.table::fread(file = here(... = str_c("03-Dados/", bases_desafio[20])),
                  sep = ";",
                  encoding = "UTF-8") %>% 
  as_tibble()
  

```

### 2.9 - Base 9: histórico matrículas por turmas

```{r}
## Base contendo o histórico de matrículas por turma (2014-2019)
base_matriculas <- data.table::fread(file = here(... = str_c("03-Dados/", bases_desafio[26])),
                  sep = ";",
                  encoding = "UTF-8") %>% 
  as_tibble()
  

base_matriculas %>% 
  filter(TIPOCLASSE == 0) %>% 
  select(COD_ESC, CLASSE, GRAU, TipoEnsino, SERIE, QTDE_ALUNOS) %>% 
  group_by(COD_ESC, TipoEnsino) %>% 
  summarize(MED_ALUNO_TURMA = round(mean(QTDE_ALUNOS), digits = 0)) %>% 
  arrange(COD_ESC, TipoEnsino, desc(MED_ALUNO_TURMA)) %>% 
  ungroup()


```

### 2.10 - Base 10: dependências físicas

Verificação mínima das variáveis encontradas e seleção de algumas para a análise

```{r}
## Base com as notas por escolas do SARESP por escola - 2011
base_dependencias_fisicas <- data.table::fread(file = here(... = str_c("03-Dados/", bases_desafio[29])),
                  sep = ";",
                  encoding = "UTF-8") %>% 
  as_tibble()

base_dependencias_fisicas %>%
  select(CODESC, TOT_SALAS_AULA, BIBLIOTECA, SALA_LEITURA, TOT_QUADRA)

```

