---
title: "A_Analise-00"
author: "Arthur Cheib"
date: "15/04/2020"
output: html_document
---
## 0. Infraestrutura

Pacotes, funções e bases a serem utilizadas na análise.

```{r include=FALSE}
### Pacotes utilizados
library(tidyverse)
library(here)
library(data.table)
library(janitor)
library(corrplot)
library(gmodels)

### Bases a serem inspecionadas
bases_desafio <- list.files(here(... = "03-Dados/"), pattern = ".csv")
load(here("03-Dados/35_base_segmentos_escolas.RData"))

## Base com as notas por escolas do SARESP por escola - 2018
base_saresp_escolas_sp_18 <- data.table::fread(file = here(... = str_c("03-Dados/", bases_desafio[15])),
                  sep = ";",
                  encoding = "Latin-1") %>% 
  as_tibble() %>%
  filter(medprof != "") %>% 
  arrange(CODESC) %>% 
  mutate(medprof = as.numeric(str_replace(string = medprof, pattern = "\\,", replacement = "."))) %>% 
  group_by(CODESC, SERIE_ANO, ds_comp) %>% 
  summarize(MEDIA_SARESP = mean(medprof, na.rm = TRUE))

```

## Análise 00

Como o principal fator da análise requisitada pela SEDUC é o desempenho dos alunos no SARESP, realizaremos um segmentação das escolas em 3 grandes grupos.

- Primeiro grupo corresponde aos 25% de escolas da base da pirâmide de aprendizagem
- Segundo grupo corresponde aos 50% de escolas que se encontram no corpo da pirâmide de aprendizagem
- O terceiro grupo corresponde aos 25% de escolas do topo da pirâmidade de aprendizagem

Os grupos foram estabelecidos de acordo com a seguinte regra:

1. Tirou-se a média simples no SARESP, de cada disciplina por etapa, para o Estado de São Paulo.
2. Em seguida, filtrou-se todas as escolas que, em todas as etapas para todas as disciplinas, teve um desempenho abaixo da média estadual. Esse grupo foi nomeado como a "base da pirâmide de aprendizagem".
3. Em seguida, filtrou-se somente as escolas que, em algumas etapas e em algumas disciplinas, hora obteve um desempenho abaixo da média estadual e hora acima da mesma. Esse grupo foi nomeado como o "corpo da pirâmide de aprendizagem".
4. Por fim, filtrou-se todas as escolas que, em todas as etapas e em todas as disciplinas, teve um desempenho acima da média estadual. Esse grupo foi nomeado como o "topo da pirâmide de aprendizagem".

Ao segmentar assim as escolas, dividindo-as por desempenho no SARESP em relação à media estadual, descobrimos os valores percentuais 25-50-25, para cada segmento.

```{r}
## Base com as notas por escolas do SARESP por escola - 2018
base_saresp_escolas_sp <- data.table::fread(file = here(... = str_c("03-Dados/", bases_desafio[15])),
                  sep = ";",
                  encoding = "Latin-1") %>% 
  as_tibble() %>% 
  mutate(medprof = round(as.numeric(str_replace(medprof, pattern = "\\,", replacement = ".")), digits = 1))

### Obtendo o valor médio por etapa-disciplina do Estado
base_proficiencia_estado <- base_saresp_escolas_sp %>% 
  group_by(SERIE_ANO, ds_comp) %>% 
  summarize(MEDIA_SP = round(mean(medprof, na.rm = T), digits = 1)) %>% 
  ungroup()

### Segmentando as escolas de acordo com seu desempenho médio - por etapa-disciplina

### Número de combinações possíveis - por escola - de etapas e disciplinas
pares_etapas_disciplinas_colegios <- base_saresp_escolas_sp %>% 
  group_by(CODESC, SERIE_ANO, ds_comp) %>% 
  summarize(MEDIA_PROF = round(mean(medprof), digits = 1)) %>% 
  ungroup() %>% 
  count(CODESC, name = "TOT_COMBINACOES")

### Filtragem das escolas que tiveram desempenho no SARESP abaixo da média estadual em todos os anos para todas as disciplinas.
bottom_escolas_saresp <- base_saresp_escolas_sp %>% 
  group_by(CODESC, SERIE_ANO, ds_comp) %>% 
  summarize(MEDIA_PROF = round(mean(medprof), digits = 1)) %>% 
  left_join(base_proficiencia_estado,
            by = c("SERIE_ANO", "ds_comp")) %>% 
  filter(MEDIA_PROF < MEDIA_SP) %>% 
  ungroup() %>%
  arrange(CODESC) %>% 
  count(CODESC) %>% 
  left_join(pares_etapas_disciplinas_colegios,
            by = "CODESC") %>% 
  filter(TOT_COMBINACOES == n) %>% 
  pull(CODESC)

### Filtragem das escolas que tiveram desempenho no SARESP acima da média estadual em todos os anos para todas as disciplinas.
top_escolas_saresp <- base_saresp_escolas_sp %>% 
  group_by(CODESC, SERIE_ANO, ds_comp) %>% 
  summarize(MEDIA_PROF = round(mean(medprof), digits = 1)) %>% 
  left_join(base_proficiencia_estado,
            by = c("SERIE_ANO", "ds_comp")) %>% 
  filter(MEDIA_PROF > MEDIA_SP) %>% 
  ungroup() %>%
  arrange(CODESC) %>% 
  count(CODESC) %>% 
  left_join(pares_etapas_disciplinas_colegios,
            by = "CODESC") %>% 
  filter(TOT_COMBINACOES == n) %>% 
  pull(CODESC)

### Filtragem das escolas tiveram desempenho no SARESP as vezes melhor e outras pior do que a média estadual.
middle_escolas_saresp <- c(base_saresp_escolas_sp %>% 
  pull(CODESC) %>% 
  unique())[!c(base_saresp_escolas_sp %>% 
  pull(CODESC) %>% 
  unique()) %in% c(bottom_escolas_saresp,
                   top_escolas_saresp)]

### Segmentação do grupo das Escolas:
base_segmentos_escolares <- tibble(CODESC = c(bottom_escolas_saresp, middle_escolas_saresp, top_escolas_saresp)) %>% 
  mutate(SEGMENTO = case_when(CODESC %in% bottom_escolas_saresp ~ "Base da Pirâmide",
                              CODESC %in% middle_escolas_saresp ~ "Corpo da Pirâmide",
                              TRUE ~ "Topo da Pirâmidade")) %>% 
  arrange(CODESC)

#save(... = base_segmentos_escolares, file = "03-Dados/35_base_segmentos_escolas.RData")

```