---
title: "B_Analise-01"
author: "Arthur Cheib"
date: "08/04/2020"
output:
  pdf_document: default
  html_document: default
---

## 0. Infraestrutura

Pacotes, funções e bases a serem utilizadas na análise.

```{r include=FALSE}
### Pacotes utilizados
library(tidyverse)
library(here)
library(data.table)
library(janitor)
library(corrplot)
library(gmodels)

### Bases a serem inspecionadas
bases_desafio <- list.files(here(... = "03-Dados/"), pattern = ".csv")
load(here("03-Dados/35_base_segmentos_escolas.RData"))

## Base com as notas por escolas do SARESP por escola - 2018
base_saresp_escolas_sp_18 <- data.table::fread(file = here(... = str_c("03-Dados/", bases_desafio[15])),
                  sep = ";",
                  encoding = "Latin-1") %>% 
  as_tibble() %>%
  filter(medprof != "") %>% 
  arrange(CODESC) %>% 
  mutate(medprof = as.numeric(str_replace(string = medprof, pattern = "\\,", replacement = "."))) %>% 
  group_by(CODESC, SERIE_ANO, ds_comp) %>% 
  summarize(MEDIA_SARESP = mean(medprof, na.rm = TRUE))

```

## Análise 01

A primeira análise se dedicará a correlacionar o quantitativo de ausência de servidores, bem como pool de justificativas dados pelos mesmos, com o desempenho geral no saresp - por escola.

Em primeiro lugar, importa saber, para cada escola do Estado, o principal motivo dado pelos servidores para se ausentarem.

```{r}
## Base das ausências de Abril/19
base_ausencias_abril <- data.table::fread(file = here(... = str_c("03-Dados/", bases_desafio[4])),
                  sep = ";",
                  encoding = "UTF-8") %>% 
  as_tibble()

## Base das ausências de Novembro/19
base_ausencias_novembro <- data.table::fread(file = here(... = str_c("03-Dados/", bases_desafio[6])),
                  sep = ";",
                  encoding = "UTF-8") %>% 
  as_tibble()

### Criando a dataframe de lookup entre os códigos de unidade de exercício e código de escola
lookup_uniexecr_escola <- base_ausencias_abril %>% 
  count(UA_EXERC, CIE_ESCOLA) %>% 
  select(-n) %>% 
  arrange(CIE_ESCOLA) %>% 
  filter(CIE_ESCOLA!= 0)

### Tratando a base que servirá de fundamento para as análises subsequentes - somatório dos meses de Abril e Novembro:
base_perc_ausencias_abril <- base_ausencias_abril %>% 
  select(-RG, -DI, -CPF, -NOME_SERVIDOR, -CIE_ESCOLA, -id_interno, -CARGO_EXERC, -TOTAL_DIAS_MES, -TOT_DIAS_AUSENCIAS) %>%
  group_by(UA_EXERC) %>% 
  summarize_if(is.numeric, sum, na.rm = TRUE) %>% 
  arrange(UA_EXERC) %>% 
  gather(key = "TP_FALTA", value = "FALTAS_ABRIL", -UA_EXERC) %>%
  arrange(UA_EXERC) %>% 
  filter(FALTAS_ABRIL != 0) %>% 
  ungroup()

base_perc_ausencias_novembro <- base_ausencias_novembro %>% 
  select(-RG, -DI, -CPF, -NOME_SERVIDOR, -CIE_ESCOLA, -id_interno, -CARGO_EXERC, -TOTAL_DIAS_MES, -TOT_DIAS_AUSENCIAS) %>%
  group_by(UA_EXERC) %>% 
  summarize_if(is.numeric, sum, na.rm = TRUE) %>% 
  arrange(UA_EXERC) %>% 
  gather(key = "TP_FALTA", value = "FALTAS_NOV", -UA_EXERC) %>%
  arrange(UA_EXERC) %>% 
  filter(FALTAS_NOV != 0) %>% 
  ungroup()


### Unificando as bases de Abril e Novembro
base_perc_ausencias_2019 <- base_perc_ausencias_abril %>%  
  left_join(base_perc_ausencias_novembro,
            by = c("UA_EXERC", "TP_FALTA"))

base_perc_ausencias_2019[is.na(base_perc_ausencias_2019)] <- 0

base_ausencias_2019 <- base_perc_ausencias_2019 %>% 
  mutate(FALTAS = (FALTAS_ABRIL + FALTAS_NOV)) %>% 
  select(-FALTAS_ABRIL, -FALTAS_NOV) %>% 
  group_by(UA_EXERC) %>% 
  mutate(TOTAL_FALTAS = sum(FALTAS)) %>% 
  ungroup() %>% 
  mutate(PERC_AUSENCIA = round(FALTAS/TOTAL_FALTAS*100, digits = 1)) %>% 
  arrange(UA_EXERC, desc(PERC_AUSENCIA)) %>% 
  filter(PERC_AUSENCIA != 0) %>% 
  group_by(UA_EXERC) %>% 
  slice(1) %>% 
  ungroup() %>% 
  left_join(lookup_uniexecr_escola,
            by = "UA_EXERC") %>% 
  arrange(CIE_ESCOLA) %>% 
  filter(!is.na(CIE_ESCOLA)) %>% 
  select(CIE_ESCOLA, TP_FALTA, FALTAS, TOTAL_FALTAS, PERC_AUSENCIA)

base_ausencias_2019_total <- base_perc_ausencias_2019 %>% 
  mutate(FALTAS = (FALTAS_ABRIL + FALTAS_NOV)) %>% 
  select(-FALTAS_ABRIL, -FALTAS_NOV) %>% 
  group_by(UA_EXERC) %>% 
  mutate(TOTAL_FALTAS = sum(FALTAS)) %>% 
  ungroup() %>% 
  mutate(PERC_AUSENCIA = round(FALTAS/TOTAL_FALTAS*100, digits = 1)) %>% 
  arrange(UA_EXERC, desc(PERC_AUSENCIA)) %>% 
  filter(PERC_AUSENCIA != 0)

vetor_total_faltas <- base_ausencias_2019_total %>% 
  pull(TOTAL_FALTAS)


min_faltas <- summary(vetor_total_faltas)[[2]]

#### Juntando as bases e verificando os principais motivos de ausência para 2 meses de 2019
base_ausencias_2019 %>% 
  tabyl(TP_FALTA) %>% 
  adorn_pct_formatting() %>% 
  arrange(desc(n)) %>% 
  as_tibble() %>% 
  mutate(TP_FALTA = map_chr(TP_FALTA, ~str_split(., pattern = "TT_DIAS_")[[1]][2]))

```

Em seguida, verificamos se há alguma relação entre algum tipo específico de falta e os segmentos escolares pré-definidos ao início da análise.

```{r}
### Juntando as bases de ausência de servidores e a de segmentos escolares
TESTE <- base_ausencias_2019 %>% 
  left_join(base_segmentos_escolares,
            by = c("CIE_ESCOLA" = "CODESC")) %>% 
  filter(!is.na(SEGMENTO)) %>% 
  arrange(CIE_ESCOLA) %>% 
  filter(SEGMENTO != "Corpo da Pirâmide")

### CrossTable revela que há igualdade em praticamente tudo nos números - apenas 4 categorias que não
#### Em primeiro lugar as licenças que predominam nas de piores desempenho estão as faltas justificadas e as nao justificadas.
CrossTable(x = TESTE$TP_FALTA,
           y = TESTE$SEGMENTO,
           digits = 2, prop.r = T, prop.t = F)


```

Gráfico 1 - Cruzamento do percentual de faltas injustificadas com o desempenho no saresp - por etapa-disciplina.

```{r}
### Gráfico que nos permite visualizar a relação entre o percentual de faltas injustificadas, em relação ao total dos tipos de faltas, e o desempenho no SARESP por disciplina e etapa. No caso, como as faltas dos servidores não estão discriminadas por disciplina e nem etapa que lecionam, o valor do gráfico fica reduzido ao de servir como termômetro do grau de compromisso dos professores e do corpo diretivo da escola, visto ser a falta injustificada a que mais caracteriza aparente descaso profissional.
base_ausencias_2019_total %>% 
  filter(TOTAL_FALTAS > min_faltas) %>% 
  filter(TP_FALTA == "TT_DIAS_FALTA_INJUST") %>% 
  left_join(lookup_uniexecr_escola,
            by = c("UA_EXERC")) %>% 
  arrange(CIE_ESCOLA, desc(PERC_AUSENCIA)) %>% 
  left_join(base_saresp_escolas_sp_18,
            by = c("CIE_ESCOLA" = "CODESC")) %>% 
  select(CIE_ESCOLA, everything(.), -UA_EXERC, -FALTAS, -TOTAL_FALTAS) %>% 
  filter(!is.na(MEDIA_SARESP)) %>% 
  ggplot(aes(x = MEDIA_SARESP, y = PERC_AUSENCIA)) +
  geom_point(aes(alpha = 0.8)) + 
  facet_grid(SERIE_ANO ~ ds_comp, scales = "free_y") +
  geom_smooth(method = "lm")

```

Problema: um percentual de faltas acentuado dos professores das disciplinas avaliadas do SARESP - em relação aos demais professores - está relacionado com um baixo desempenho na avaliação?

Ex: que o corpo de professores de matemática de determinada escola, para uma determinada etapa, tenha um percentual de faltas maior do que os seus demais colegas profissionais levaria a um pior desempenho em matemática naquela etapa daquela escola?

Os dados apresentaram uma correlação muito baixa, possivelmente indicando uma correlação espúria, uma vez que isso se tentou com os dados disponíveis e não com os mais adequados.

```{r}
### Tratando a base que servirá de fundamento para as análises subsequentes - somatório dos meses de Abril e Novembro:
base_perc_ausencias_abril <- base_ausencias_abril %>% 
  select(-RG, -DI, -NOME_SERVIDOR, -UA_EXERC, -id_interno, -CARGO_EXERC, -TOTAL_DIAS_MES, -TOT_DIAS_AUSENCIAS) %>%
  group_by(CIE_ESCOLA, CPF) %>% 
  summarize_if(is.numeric, sum, na.rm = TRUE) %>% 
  arrange(CIE_ESCOLA) %>% 
  gather(key = "TP_FALTA", value = "FALTAS_ABRIL", -CIE_ESCOLA, -CPF) %>%
  arrange(CIE_ESCOLA, CPF) %>% 
  filter(FALTAS_ABRIL != 0) %>% 
  ungroup()

base_perc_ausencias_novembro <- base_ausencias_novembro %>% 
  select(-RG, -DI, -NOME_SERVIDOR, -UA_EXERC, -id_interno, -CARGO_EXERC, -TOTAL_DIAS_MES, -TOT_DIAS_AUSENCIAS) %>%
  group_by(CIE_ESCOLA, CPF) %>% 
  summarize_if(is.numeric, sum, na.rm = TRUE) %>% 
  arrange(CIE_ESCOLA) %>% 
  gather(key = "TP_FALTA", value = "FALTAS_NOV", -CIE_ESCOLA, -CPF) %>%
  arrange(CIE_ESCOLA, CPF) %>% 
  filter(FALTAS_NOV != 0) %>% 
  ungroup()


### Unificando as bases de Abril e Novembro
base_perc_ausencias_total <- base_perc_ausencias_abril %>%  
  left_join(base_perc_ausencias_novembro,
            by = c("CIE_ESCOLA", "TP_FALTA", "CPF")) %>% 
  arrange(CIE_ESCOLA, CPF) %>% 
  filter(CIE_ESCOLA != 0)

base_perc_ausencias_total[is.na(base_perc_ausencias_total)] <- 0

base_analise_ausencia <- base_perc_ausencias_total %>% 
  mutate(FALTAS = (FALTAS_ABRIL + FALTAS_NOV)) %>%
  filter(!TP_FALTA %in% c("TT_DIAS_LIC_PREMIO", "TT_DIAS_LIC_GESTANTE")) %>% 
  select(-FALTAS_ABRIL, -FALTAS_NOV) %>% 
  group_by(CIE_ESCOLA, CPF) %>% 
  summarize(FALTAS = sum(FALTAS)) %>% 
  ungroup() %>% 
  group_by(CIE_ESCOLA) %>% 
  mutate(TOTAL_FALTAS = sum(FALTAS)) %>% 
  ungroup() %>% 
  arrange(CIE_ESCOLA, CPF) %>% 
  mutate(PERC_INDIVIDUAL = round(FALTAS/TOTAL_FALTAS*100, digits = 1))
  
  

### Lookup que permite padronizar as disciplinas lecionadas pelos professores com as disciplinas do SARESP
disciplinas_saresp <- base_saresp_escolas_sp_18 %>% 
  pull(ds_comp) %>% 
  unique()

procv_disciplinas <- base_formacao_atual %>%
  count(DEN_MATERIA) %>% 
  filter(str_detect(string = DEN_MATERIA, pattern = c("MATEMATICA|FUNDAM\\.|PORTUGUESA"))) %>% 
  mutate(n = c("ENS-FUNDAMENTAL",
               rep(disciplinas_saresp[1], 4),
               rep(disciplinas_saresp[2], 4))) %>% 
  setNames(c("DEN_MATERIA", "NOME_DISCIPLINA")) %>% 
  .[-1, ]


### Base contendo a carga horária por disciplina lecionada pelo professor em 2018
base_analise_ch <- base_carga_horaria %>% 
  select(CPF, CODESC, CICLO, JORNADA, MATERIA, DEN_MATERIA, TOT_GERAL_AULA) %>% 
  group_by(CPF, CODESC, CICLO, JORNADA, MATERIA, DEN_MATERIA, TOT_GERAL_AULA) %>% 
  slice(1) %>% 
  ungroup() %>% 
  left_join(procv_disciplinas,
            by = "DEN_MATERIA") %>% 
  filter(!is.na(NOME_DISCIPLINA)) %>% 
  mutate(ETAPAS = case_when(CICLO == "CI" ~ "ANOS_INICIAIS",
                            CICLO == "CII" ~ "ANOS_FINAIS",
                            TRUE ~ "ENSINO_MEDIO")) %>% 
  select(-CICLO, -JORNADA, -DEN_MATERIA, -MATERIA)


base_ausencia_corpo_docente <- base_analise_ch %>% 
  left_join(base_analise_ausencia %>% 
              filter(TOTAL_FALTAS > 80),
            by = c("CPF", "CODESC" = "CIE_ESCOLA")) %>% 
  filter(!is.na(PERC_INDIVIDUAL)) %>% 
  arrange(desc(PERC_INDIVIDUAL)) %>%
  group_by(CODESC, ETAPAS, NOME_DISCIPLINA) %>% 
  summarize(PERC_MEDIO_FALTA_INDIVIDUAL = sum(PERC_INDIVIDUAL)) %>% 
  ungroup()

base_saresp_agrupada_etapa <- base_saresp_escolas_sp_18 %>% 
  ungroup() %>% 
  mutate(ETAPAS = case_when(SERIE_ANO %in% c("3º Ano EF", "5º Ano EF") ~ "ANOS_INICIAIS",
                            SERIE_ANO %in% c("7º Ano EF", "9º Ano EF") ~ "ANOS_FINAIS",
                            TRUE ~ "ENSINO_MEDIO")) %>% 
  group_by(CODESC, ETAPAS, ds_comp) %>% 
  summarize(MEDIA_SARESP = mean(MEDIA_SARESP)) %>% 
  ungroup()


base_ausencia_corpo_docente %>% 
  left_join(base_saresp_agrupada_etapa,
            by = c("CODESC", "ETAPAS", "NOME_DISCIPLINA" = "ds_comp")) %>% 
  ggplot(aes(x = PERC_MEDIO_FALTA_INDIVIDUAL, y = MEDIA_SARESP)) +
  geom_point(aes(alpha = 0.85)) +
  facet_grid(ETAPAS ~ NOME_DISCIPLINA) +
  geom_smooth(method = "lm")

## O gráfico revela algum indício de possível correlação negativa entre o total de faltas e o desempenho no IDESP independentemente da etapa escolar (para todas, quanto maior o percentual de faltas, menor o desempenho).

```

