---
title: "E_Analise-04"
author: "Arthur Cheib"
date: "15/04/2020"
output: html_document
---

## 0. Infraestrutura

Bases e pacotes necessários para a análise.

```{r include=FALSE}
### Pacotes utilizados
library(tidyverse)
library(here)
library(data.table)
library(janitor)
library(corrplot)
library(gmodels)

### Bases a serem inspecionadas
bases_desafio <- list.files(here(... = "03-Dados/"), pattern = ".csv")

### Base de segmentos escolares
load(file = here("03-Dados/35_base_segmentos_escolas.RData"))

## Base os servidores ativos em Novembro de 2019
base_servidores <- data.table::fread(file = here(... = str_c("03-Dados/", bases_desafio[20])),
                  sep = ";",
                  encoding = "UTF-8") %>% 
  as_tibble()

## Base com a formação de maior grau dos servidores - atualizada sem obrigatoriedade.
base_formacao_servidores <- data.table::fread(file = here(... = str_c("03-Dados/", bases_desafio[21])),
                  sep = ";",
                  encoding = "UTF-8") %>% 
  as_tibble()
  
### Histórico de diretores
base_diretores <- data.table::fread(file = here(... = str_c("03-Dados/", bases_desafio[2])),
                  sep = ";",
                  encoding = "UTF-8") %>% 
  as_tibble() %>%
  arrange(CD_ESCOLA)

### Desempenho IDESP
base_idesp_escolas_sp_18 <- data.table::fread(file = here(... = str_c("03-Dados/", bases_desafio[7])),
                  sep = ";",
                  encoding = "UTF-8") %>% 
  as_tibble()

```

## 1. Análise: perfil do gestor da educação pública de Sp

Para a criação do perfil do gestor (direção) da educação pública (enfocando no desempenho das escolas no IDESP), analisaremos as seguintes variáveis:

1) Idade - ok
2) Anos de trabalho - ok
3) Grau de escolaridade - ok
4) Quantidade de faltas por categoria
5) Sexo - ok
6) Trabalho ou não em mais de uma escola

```{r}
### Obtendo os dados de sexo,idade e tempo de trabalho - por CPF - e cruzando essas informações com a base de escolaridade.
pre_base_analise_servidores <- base_servidores %>% 
  mutate(ANOS_TRAB_CARGO_C = as.numeric(ANOS_TRAB_CARGO_C)) %>% 
  group_by(CPF, SEXO, IDADE) %>%
  summarize(TEMPO_TRABALHO = sum(ANOS_TRAB_CARGO_C, na.rm = T)) %>% 
  arrange(CPF) %>% 
  left_join(base_formacao_servidores %>% 
              select(CPF, FORMACAO) %>% 
              group_by(CPF, FORMACAO) %>% 
              slice(1) %>% 
              ungroup(),
             by = "CPF") %>% 
  filter(!is.na(FORMACAO)) %>% 
  ungroup()

### Trabalhando a base de servidores para obter a formação de escolaridade mais elevada por servidor.
base_analise_servidores <- pre_base_analise_servidores %>% 
  separate(col = FORMACAO, sep = "\\+", into = c(str_c("FORMACAO_", 1:6))) %>% 
  select(-FORMACAO_6) %>% 
  gather(key = "QT_FORMACOES", value = "FORMACAO", -CPF, -SEXO, -IDADE, -TEMPO_TRABALHO) %>%
  filter(!is.na(FORMACAO)) %>% 
  mutate(FORMACAO = str_trim(string = FORMACAO, side = "both"),
         QT_FORMACOES = factor(QT_FORMACOES,
                                levels = c("FORMACAO_1", "FORMACAO_2", "FORMACAO_3", "FORMACAO_4", "FORMACAO_5"))) %>% 
  arrange(CPF, desc(QT_FORMACOES)) %>% 
  group_by(CPF) %>% 
  slice(1) %>% 
  ungroup()
```

Criando a base da dados que nos permitirá filtrar da base de dados para obter apenas os dados de diretores escolares:

```{r}
### Criando o vetor que contém o conjunto das escolas que possuíram diretoria durante os 6 anos dos dados (2014-2019)
escolas_com_diretoria_6anos <- base_diretores %>% 
  select(CD_ESCOLA, NR_CPF, `2014`:`2019`) %>%
  gather(key = "ANO", value = "DIRETORIA", -NR_CPF, -CD_ESCOLA) %>%
  mutate(DIRETORIA = as.numeric(as.character(fct_recode(DIRETORIA, "0" = "NAO", "1" = "SIM")))) %>%
  filter(DIRETORIA == 1) %>% 
  arrange(CD_ESCOLA, ANO) %>% 
  group_by(CD_ESCOLA) %>% 
  summarize(ANOS_COM_D = n_distinct(ANO)) %>% 
  arrange(ANOS_COM_D) %>% 
  filter(ANOS_COM_D == 6) %>% 
  pull(CD_ESCOLA)

## Criando a data frame que contém o a equipe da diretoria de cada escola
base_equipe_diretores <- base_diretores %>% 
  filter(CD_ESCOLA %in% escolas_com_diretoria_6anos) %>% 
  select(CD_ESCOLA, NR_CPF, `2014`:`2019`) %>%
  gather(key = "ANO", value = "DIRETORIA", -NR_CPF, -CD_ESCOLA) %>%
  mutate(DIRETORIA = as.numeric(as.character(fct_recode(DIRETORIA, "0" = "NAO", "1" = "SIM")))) %>% 
  filter(DIRETORIA == 1) %>%
  ungroup() %>% 
  select(-DIRETORIA) %>% 
  arrange(CD_ESCOLA, ANO, NR_CPF)

```

Filtrando a base de dados para deixar remanescente apenas os diretores e os diretores do ano de 2018.

```{r}
### Base que contém apenas os CPF's de diretores para o ano de 2018
base_analise_diretores <- base_equipe_diretores %>% 
  filter(ANO == 2018) %>% 
  left_join(base_analise_servidores,
            by = c("NR_CPF" = "CPF")) %>% 
  filter(!is.na(IDADE)) %>% 
  mutate(QT_FORMACOES = as.numeric(str_extract(string = QT_FORMACOES, pattern = "\\d")))


### Base que contém apenas o top 5% em desempenho das séries no IDESP e suas respectivas escolas
base_idesp_analise <- base_idesp_escolas_sp_18 %>% 
  select(-ANO_LETIVO, -CODIGO_INEP, -CODIGO_DIRETORIA, -NOME_DIRETORIA, -NOME_ESCOLA, -NOME_MUNICIPIO) %>% 
  gather(key = "ETAPAS", value = "NOTA_IDESP", -CODIGO_CIE) %>% 
  arrange(CODIGO_CIE) %>% 
  mutate(ETAPAS = factor(ETAPAS, levels = c("ANOS_INICIAIS", "ANOS_FINAIS", "ENSINO_MEDIO"))) %>%
  filter(!is.na(NOTA_IDESP))

colnames(base_idesp_analise)[1] <- "CODESC"


### Escolas das séries com 5% mais alto desempenho no SARESP
base_escolas_top5_analise <- base_idesp_analise %>% 
  arrange(desc(NOTA_IDESP)) %>% 
  group_by(ETAPAS) %>% 
  top_frac(x = ., n = .05, wt = NOTA_IDESP) %>%
  ungroup()

```

Interessa saber agora: quem são os diretores das escolas que possuem séries entre os top 5% em desempenho no IDESP

```{r}
### Vetor que segmenta as escolas com top rendimento por etapa
top5_anos_iniciais <- base_escolas_top5_analise %>% 
  filter(ETAPAS == "ANOS_INICIAIS") %>% 
  pull(CODESC) %>% 
  unique()

top5_anos_finais <- base_escolas_top5_analise %>% 
  filter(ETAPAS == "ANOS_FINAIS") %>% 
  pull(CODESC) %>% 
  unique()

top5_em <- base_escolas_top5_analise %>% 
  filter(ETAPAS == "ENSINO_MEDIO") %>% 
  pull(CODESC) %>% 
  unique()
```

ANOS INICIAIS - Análise do perfil de cada diretor para as escolas com melhor desempenho no idesp (top 5)

```{r}
### Criação da base de diretores do top5 anos iniciais
base_analise_top5_AI <- base_analise_diretores %>% 
  filter(CD_ESCOLA %in% top5_anos_iniciais)

## Início da análise do perfil

### Percentual de formação por escolaridade
base_analise_top5_AI %>% 
  tabyl(FORMACAO) %>% 
  adorn_pct_formatting()

### Sexo
base_analise_top5_AI %>% 
  tabyl(SEXO) %>% 
  adorn_pct_formatting()

### Idade
base_analise_top5_AI %>% 
  pull(IDADE) %>% 
  mean(.)

### Tempo de casa
base_analise_top5_AI %>% 
  pull(TEMPO_TRABALHO) %>% 
  mean(.)

```

ANOS FINAIS - Análise do perfil de cada diretor para as escolas com melhor desempenho no idesp (top 5)

```{r}
### Criação da base de diretores do top5 anos finais
base_analise_top5_AF <- base_analise_diretores %>% 
  filter(CD_ESCOLA %in% top5_anos_finais)

## Início da análise do perfil

### Percentual de formação por escolaridade
base_analise_top5_AF %>% 
  tabyl(FORMACAO) %>% 
  adorn_pct_formatting()

### Sexo
base_analise_top5_AF %>% 
  tabyl(SEXO) %>% 
  adorn_pct_formatting()

### Idade
base_analise_top5_AF %>% 
  pull(IDADE) %>% 
  mean(.)

### Tempo de casa
base_analise_top5_AF %>% 
  pull(TEMPO_TRABALHO) %>% 
  mean(.)

```

ENSINO MÉDIO - Análise do perfil de cada diretor para as escolas com melhor desempenho no idesp (top 5)

```{r}
### Criação da base de diretores do top5 ensino médio
base_analise_top5_EM <- base_analise_diretores %>% 
  filter(CD_ESCOLA %in% top5_em)

## Início da análise do perfil

### Percentual de formação por escolaridade
base_analise_top5_EM %>% 
  tabyl(FORMACAO) %>% 
  adorn_pct_formatting()

### Sexo
base_analise_top5_EM %>% 
  tabyl(SEXO) %>% 
  adorn_pct_formatting()

### Idade
base_analise_top5_EM %>% 
  pull(IDADE) %>% 
  mean(.)

### Tempo de casa
base_analise_top5_EM %>% 
  pull(TEMPO_TRABALHO) %>% 
  mean(.)

```

Breve análise das escolas com pior desempenho no IDESP e o perfil de seus diretores

```{r}
### Escolas das séries com 5% mais alto desempenho no SARESP
base_escolas_bottom5_analise <- base_idesp_analise %>% 
  arrange(NOTA_IDESP) %>% 
  group_by(ETAPAS) %>% 
  top_frac(x = ., n = .05, wt = NOTA_IDESP) %>%
  ungroup()

```

Interessa saber agora: quem são os diretores das escolas que possuem séries entre os top 5% em desempenho no IDESP

```{r}
### Vetor que segmenta as escolas com bottom rendimento por etapa
bottom5_anos_iniciais <- base_escolas_bottom5_analise %>% 
  filter(ETAPAS == "ANOS_INICIAIS") %>% 
  pull(CODESC) %>% 
  unique()

bottom5_anos_finais <- base_escolas_bottom5_analise %>% 
  filter(ETAPAS == "ANOS_FINAIS") %>% 
  pull(CODESC) %>% 
  unique()

bottom5_em <- base_escolas_bottom5_analise %>% 
  filter(ETAPAS == "ENSINO_MEDIO") %>% 
  pull(CODESC) %>% 
  unique()
```

ENSINO MÉDIO - Análise do perfil de cada diretor para as escolas com pior desempenho no idesp ( bottom 5)

```{r}
### Criação da base de diretores do bottom5 ensino médio
base_escolas_bottom5_EM <- base_analise_diretores %>% 
  filter(CD_ESCOLA %in% bottom5_em)

## Início da análise do perfil

### Percentual de formação por escolaridade
base_escolas_bottom5_EM %>% 
  tabyl(FORMACAO) %>% 
  adorn_pct_formatting()

### Sexo
base_escolas_bottom5_EM %>% 
  tabyl(SEXO) %>% 
  adorn_pct_formatting()

### Idade
base_escolas_bottom5_EM %>% 
  pull(IDADE) %>% 
  mean(.)

### Tempo de casa
base_analise_top5_EM %>% 
  pull(TEMPO_TRABALHO) %>% 
  mean(.)

```