---
title: "F_Analise-05"
author: "Arthur Cheib"
date: "16/04/2020"
output: html_document
---

```{r include=FALSE}
### Pacotes utilizados
library(tidyverse)
library(here)
library(data.table)
library(janitor)
library(corrplot)
library(gmodels)

## Base com as notas por escolas do SARESP por escola - 2018 (USADA AQUI APENAS PARA EFEITOS DE PADRONIZAÇÃO DA VARIÁVEL DISCIP)
base_saresp_escolas_sp_18 <- data.table::fread(file = here(... = str_c("03-Dados/", bases_desafio[15])),
                  sep = ";",
                  encoding = "Latin-1") %>% 
  as_tibble() %>%
  filter(medprof != "") %>% 
  arrange(CODESC) %>% 
  mutate(medprof = as.numeric(str_replace(string = medprof, pattern = "\\,", replacement = "."))) %>% 
  group_by(CODESC, SERIE_ANO, ds_comp) %>% 
  summarize(MEDIA_SARESP = mean(medprof, na.rm = TRUE))


### Bases a serem inspecionadas
bases_desafio <- list.files(here(... = "03-Dados/"), pattern = ".csv")

### Base de segmentos escolares
load(file = here("03-Dados/35_base_segmentos_escolas.RData"))

### Base contendo a carga horária dos professores em Abril de 2019 (basicamente, quem deu aula ano passado)
base_carga_horaria <- data.table::fread(file = here(... = str_c("03-Dados/", bases_desafio[24])),
                  sep = ";",
                  encoding = "UTF-8") %>% 
  as_tibble()


## Base com as notas por escolas do idesp - 2018
base_idesp_escolas_sp_18 <- data.table::fread(file = here(... = str_c("03-Dados/", bases_desafio[7])),
                  sep = ";",
                  encoding = "UTF-8") %>% 
  as_tibble()

base_idesp_analise <- base_idesp_escolas_sp_18 %>% 
  select(-ANO_LETIVO, -CODIGO_INEP, -CODIGO_DIRETORIA, -NOME_DIRETORIA, -NOME_ESCOLA, -NOME_MUNICIPIO) %>% 
  gather(key = "ETAPAS", value = "NOTA_IDESP", -CODIGO_CIE) %>% 
  arrange(CODIGO_CIE) %>% 
  mutate(ETAPAS = factor(ETAPAS, levels = c("ANOS_INICIAIS", "ANOS_FINAIS", "ENSINO_MEDIO")))

colnames(base_idesp_analise)[1] <- "CODESC"

base_idesp_analise %>% 
  group_by(ETAPAS) %>% 
  summarize(MEDIA_IDESP = mean(NOTA_IDESP, na.rm = TRUE))

## Base das ausências de Abril/19
base_ausencias_abril <- data.table::fread(file = here(... = str_c("03-Dados/", bases_desafio[4])),
                  sep = ";",
                  encoding = "UTF-8") %>% 
  as_tibble()

## Base das ausências de Novembro/19
base_ausencias_novembro <- data.table::fread(file = here(... = str_c("03-Dados/", bases_desafio[6])),
                  sep = ";",
                  encoding = "UTF-8") %>% 
  as_tibble()

```

Cruzamento que nos permite obter uma base de dados contendo a disciplina lecionada por cada cpf, bem como a quantidade de faltas do mesmo - por categorias de faltas.

```{r - Tratamento das Bases de Ausência de Servidor}
#### Tratamento da base de ausência que nos permite obter o total de faltas - por categoria da falta - para cada CPF 
base_perc_ausencias_abril <- base_ausencias_abril %>% 
  select(-RG, -DI, -NOME_SERVIDOR, -UA_EXERC, -id_interno, -CARGO_EXERC, -TOTAL_DIAS_MES, -TOT_DIAS_AUSENCIAS) %>%
  group_by(CIE_ESCOLA, CPF) %>% 
  summarize_if(is.numeric, sum, na.rm = TRUE) %>% 
  arrange(CIE_ESCOLA) %>% 
  gather(key = "TP_FALTA", value = "FALTAS_ABRIL", -CIE_ESCOLA, -CPF) %>%
  arrange(CIE_ESCOLA, CPF) %>% 
  filter(FALTAS_ABRIL != 0) %>% 
  ungroup()

base_perc_ausencias_novembro <- base_ausencias_novembro %>% 
  select(-RG, -DI, -NOME_SERVIDOR, -UA_EXERC, -id_interno, -CARGO_EXERC, -TOTAL_DIAS_MES, -TOT_DIAS_AUSENCIAS) %>%
  group_by(CIE_ESCOLA, CPF) %>% 
  summarize_if(is.numeric, sum, na.rm = TRUE) %>% 
  arrange(CIE_ESCOLA) %>% 
  gather(key = "TP_FALTA", value = "FALTAS_NOV", -CIE_ESCOLA, -CPF) %>%
  arrange(CIE_ESCOLA, CPF) %>% 
  filter(FALTAS_NOV != 0) %>% 
  ungroup()


### Unificando as bases de faltas de Abril e Novembro
base_perc_ausencias_total <- base_perc_ausencias_abril %>%  
  left_join(base_perc_ausencias_novembro,
            by = c("CIE_ESCOLA", "TP_FALTA", "CPF")) %>% 
  arrange(CIE_ESCOLA, CPF) %>% 
  filter(CIE_ESCOLA != 0)

base_perc_ausencias_total[is.na(base_perc_ausencias_total)] <- 0

### Somatório da quantidade de faltas - total de faltas em 2 meses de trabalho
base_analise_ausencia <- base_perc_ausencias_total %>% 
  mutate(FALTAS = (FALTAS_ABRIL + FALTAS_NOV)) %>%
  filter(!TP_FALTA %in% c("TT_DIAS_LIC_PREMIO", "TT_DIAS_LIC_GESTANTE")) %>% 
  select(-FALTAS_ABRIL, -FALTAS_NOV) %>% 
  group_by(CIE_ESCOLA, CPF) %>% 
  summarize(FALTAS = sum(FALTAS)) %>% 
  ungroup() %>% 
  group_by(CIE_ESCOLA) %>% 
  mutate(TOTAL_FALTAS = sum(FALTAS)) %>% 
  ungroup() %>% 
  arrange(CIE_ESCOLA, CPF) %>% 
  mutate(PERC_INDIVIDUAL = round(FALTAS/TOTAL_FALTAS*100, digits = 1))


```

De acordo com o Edital é base de carga horária que nos permite identificar em quais escolas e para quais disciplinas os professores estão lecionando no ano corrente.

```{r - Tratamento da base de carga horária dos servidores}

### Antes de se iniciar o tratamento da base de dados contendo a carga horária dos professores é necessário, em primeiro lugar, realizar a padronização da variável que contém as disciplinas. Somente com essa padronização - que supõe uma perda de dados - será possível cruzar os dados, posteriormente, com a bases de dados das notas do IDESP (pois esse indicador leva em conta o SARESP).
disciplinas_saresp <- base_saresp_escolas_sp_18 %>% 
  pull(ds_comp) %>% 
  unique()

procv_disciplinas <- base_carga_horaria %>%
  count(DEN_MATERIA) %>% 
  filter(str_detect(string = DEN_MATERIA, pattern = c("MATEMATICA|FUNDAM\\.|PORTUGUESA|LIN PORT LIT"))) %>% 
  mutate(n = c("ANOS_INICIAIS", disciplinas_saresp[1], disciplinas_saresp[1], disciplinas_saresp[2])) %>% 
  setNames(c("DEN_MATERIA", "NOME_DISCIPLINA")) %>% 
  .[-1, ]


### Base contendo a disciplina lecionada pelo professor em 2019 - para efeitos de cálculo consideraremos que ele foi o prof 2018
base_analise_ch <- base_carga_horaria %>%
  select(CPF, CODESC, CICLO, MATERIA, DEN_MATERIA) %>% 
  group_by(CPF, CODESC, CICLO, MATERIA, DEN_MATERIA) %>% 
  slice(1) %>% 
  ungroup() %>% 
  left_join(procv_disciplinas,
            by = "DEN_MATERIA") %>% 
  filter(!is.na(NOME_DISCIPLINA)) %>% 
  mutate(ETAPAS = case_when(CICLO == "CI" ~ "ANOS_INICIAIS",
                            CICLO == "CII" ~ "ANOS_FINAIS",
                            TRUE ~ "ENSINO_MEDIO")) %>% 
  select(-CICLO, -DEN_MATERIA, -MATERIA) %>% 
  arrange(CODESC, CPF) %>% 
  group_by(CPF, CODESC, ETAPAS) %>% 
  slice(1) %>% 
  ungroup() %>% 
  arrange(CODESC, CPF) %>% 
  select(-NOME_DISCIPLINA)


```

Join da base de ausências com a base de carga horária

```{r}
### Aqui realizamos a junção das duas bases preparadas acima. Após isso, calculamos o somatório da contribuição percentual individual de todos os professores de matemática e português - disciplinas do SARESP - para a "sua" respectiva etapa de ensino.
pre_base_analise <- base_analise_ch %>% 
  left_join(base_analise_ausencia,
            by = c("CPF", "CODESC" = "CIE_ESCOLA")) %>% 
  filter(!is.na(FALTAS)) %>%
  filter(TOTAL_FALTAS > 80) %>% 
  group_by(CODESC, ETAPAS) %>% 
  summarize(TOTAL_FALTAS = sum(PERC_INDIVIDUAL)) %>% 
  ungroup()

```

Join final e gráfico

```{r}
### Agora uniremos a base preparada acima com os dados do IDESP a fim de verificar se há alguma correlação entre o número de faltas do corpo docente em algumas etapas e o desempenho dos alunos dessas mesmas etapas no IDESP.

pre_base_analise %>% 
  left_join(base_idesp_analise,
            by = c("CODESC", "ETAPAS")) %>% 
  filter(!is.na(NOTA_IDESP)) %>% 
  ggplot(aes(x = TOTAL_FALTAS, y = NOTA_IDESP)) +
  geom_point(aes(alpha = 0.85)) +
  facet_wrap(~ETAPAS) +
  geom_smooth(method = "lm")


```

